【裁判字號】    98,交聲,3261
【裁判日期】    990108
【裁判案由】    聲明異議
【裁判全文】
臺灣高雄地方法院交通事件裁定        98年度交聲字第3261號
原處分機關  交通部公路總局高雄區監理所
異  議  人  甲○○
即受處分人
上列受處分人因聲明異議案件，對於交通部公路總局高雄區監理
所民國98年12月9 日所為之處分（原處分：高監自裁字第裁80-N
O0000000號），聲明異議，本院裁定如下：
    主  文
原處分撤銷。
甲○○汽車駕駛人，駕駛汽車經測試檢定酒精濃度超過規定標準
，處罰鍰新臺幣壹萬玖仟伍佰元，並應吊扣小型車普通駕駛執照
拾貳個月及接受道路交通安全講習。
    理  由
一、原處分意旨略以：異議人即受處分人甲○○於民國97年7 月
    6 日下午11時12分許，酒後駕駛車牌號碼DB-5076 號之自用
    小客車，行經高雄縣鳳山市○○路與鳳松路口，因不勝酒力
    而行車操控不穩，經警攔查並對異議人施以酒測，結果異議
    人呼氣中酒精濃度每公升0.55毫克，為警開單舉發。嗣原處
    分機關亦認前述違規事實明確，乃依道路交通管理處罰條例
    第35條第1 項第1 款規定，裁處罰鍰新臺幣（下同）34,500
    元，吊扣職業連結車駕駛執照12個月，施以道安講習等語。
二、異議意旨略以：異議人對於上揭時、地，因酒後駕駛自用小
    客車之違規事實並未爭執，惟以異議人上揭行為業經臺灣高
    雄地方法檢察署檢察官以97年度偵字第20622 號緩起訴處分
    確定，並履行向國庫支付15,000元完畢，故認原處分機關對
    於異議人之同一行為，再為裁罰34,500元，有重複裁罰之違
    法，且異議人係駕駛自小客車違規，原處分機關卻吊扣異議
    人之職業聯結車駕駛執照，爰依法聲明異議等語。
三、本件異議人酒後駕車之違規行為單一，而罰鍰、吊扣駕駛執
    照及施以道路交通安全講習等法律效果（處罰效果）與違規
    行為之存否俱無從分離，且聲明異議係由法院審查受處分人
    所涉之違規事實是否成立，及原處分所適用之法條是否正確
    、裁罰是否適當，是以異議人雖僅就罰鍰、吊扣駕駛執照部
    分聲明異議，惟為貫徹司法審查作用，並避免法院嗣認定駕
    駛人並無交通違規行為，惟駕駛人卻已遭原處分機關裁處施
    以道路交通安全講習確定之不合理現象，本院亦應就施以道
    路交通安全講習法律效果予以審理，且於對原處分失當時，
    應自為處分，並就罰鍰、吊照及安全講習等處罰效果，宜為
    一併重新諭知（臺灣高等法院所屬法院98年法律座談會刑事
    類提案第23號研討結果意旨參照），合先指明。
四、按汽車駕駛人，駕駛汽車經測試檢定，酒精濃度超過規定標
    準者，處15,000元以上60,000元以下罰鍰，並當場移置保管
    其車輛及吊扣其駕駛執照1 年；汽車駕駛人，有第35條第1
    項規定之情形，應接受道路交通安全講習，道路交通管理處
    罰條例第35條第1 項第1 款、第24條第1 項第2 款固分別定
    有明文。惟一行為同時觸犯刑事法律及違反行政法上義務規
    定者，依刑事法律處罰之。但其行為應處以其他種類行政罰
    或得沒入之物而未經法院宣告沒收者，亦得裁處之。前項行
    為如經不起訴處分或為無罪、免訴、不受理、不付審理之裁
    判確定者，得依違反行政法上義務規定裁處之，行政罰法第
    26條規定甚明。其立法意旨在於，刑罰與行政罰同屬對不法
    行為之制裁，而刑罰之懲罰作用較強，故一行為同時觸犯刑
    事法律及違反行政法上義務規定時，依刑事法律處罰，即足
    資警惕，實無為一事二罰再處行政罰之必要，且刑事法律處
    罰，由法院依法定程序為之，較符合正當法律程序，應予優
    先適用。準此，如刑事法律處罰與行政處罰之處罰目的、方
    式均相同，而依刑事法律處罰，即足資警惕時，即無再為行
    政處罰之必要。但罰鍰以外之沒入或其他種類行政罰，因兼
    具維護公共秩序之作用，為達行政目的，行政機關仍得併與
    裁處。
五、經查，異議人於97年7 月6 日下午11時12分許，酒後駕駛車
    牌號碼DB-5076 號之自用小客車，行經高雄縣鳳山市○○路
    與鳳松路口，因不勝酒力而行車操控不穩，經警攔查並對異
    議人施以酒測，結果異議人呼氣中酒精濃度每公升0.55毫克
    ，而予以舉發，並由原處分機關即交通部公路總局高雄區監
    理所於98年12月9 日以異議人違反道路交通管理處罰條例第
    35條第1 項第1 款等規定為由，裁處罰鍰34,500元，吊扣駕
    駛執照12個月，並施以道安講習，有交通部公路總局高雄區
    監理所高監自裁字第裁80 -NO0000000 號違反道路交通管理
    事件裁決書及高雄縣政府警察局舉發違反道路交通管理事件
    通知單各1 紙在卷可稽，是異議人於上開時、地有汽車駕駛
    人，駕駛汽車經測試檢定酒精濃度超過規定標準之違規事實
    ，應堪認定。茲就原處分所為裁罰是否適法妥當，分別論述
    如下：
  (一)罰鍰部分：
  1.刑事訴訟法第253 條之1 所指之緩起訴處分，其中檢察官命
    被告為金錢給付部分，得為民事強制執行名義，受處分人因
    上開緩起訴處分而剝奪其財產權，且前揭金錢給付義務亦具
    有強制性、懲罰性，雖不若易科罰金係以支付金錢作為自由
    刑之替代，惟經由緩起訴處分條件之履行使其免於遭檢察官
    發動起訴程序，仍具有替代刑罰之效果，廣義而言，應屬前
    揭所稱之「實質刑事法律處罰」，而有行政罰法第26條第1
    項「一事不二罰」規定之適用。
  2.至交通部95年7 月17日交路字第0950006986號函釋雖略以：
    查法務部行政罰法諮詢小組第1 次會議紀錄已明確結論「緩
    起訴者乃附條件的不起訴處分，亦即是不起訴的一種」在案
    ，當依該部上開函釋結論及行政罰法第26條第2 項規定辦理
    云云。惟「緩起訴」處分之最終雖使被告免於刑事訴追之效
    果，與「不起訴」處分之效果相同，然觀諸刑事訴訟法第
    253 條之1 第1 項係91年2 月8 日增訂，行政罰法係94年2
    月5 日公布，而制定在後的行政罰法第26條第2 項僅臚列「
    不起訴處分或無罪、免訴、不受理、不付審理之裁判確定者
    」，並未將「緩起訴處分」納入。又緩起訴處分既非不能證
    明行為人之犯罪事實，且造成行為人財產減少或義務增加，
    已產生實質刑罰之效果，自與上開行政罰法第26條第2 項列
    舉之不起訴處分等情形迥然有別，仍無從遽為比擬而為相同
    之處置。準此以言，制定在後之行政罰法第26條第2 項既未
    將緩起訴處分列舉其中，本於保障人民基本權及「法律明示
    其一排除其他」之法理暨前揭說明，自不能將條文中「不起
    訴處分」之範圍，擴及於性質並不相同之「緩起訴處分」。
  3.另按於94年12月28日修正公布，並自95年7 月1 日施行之道
    路交通管理處罰條例第35條第8 項規定；「……前項（指有
    酒精濃度超過規定標準而駕駛車輛等情形）汽車駕駛人，經
    裁判確定處以罰金低於本條例第92條第3 項所訂最低罰鍰基
    準規定者，應依本條例裁決繳納不足最低罰鍰之部分」，上
    開道路交通管理處罰條例第35條第8 項之規定，核屬行政罰
    法第26條第1 項之特別規定。又酒後駕車經檢察官為緩起訴
    處分，並命被告向公益團體捐款或提供義務勞務者，被告係
    履行檢察官為緩起訴處分命令，此等命令名義上雖非刑罰，
    但仍是一種特殊的處遇措施，造成被告之財產減少或義務增
    加，性質上亦屬干預人民自由之處分，與刑事制裁無異，實
    質上為刑事處罰。故檢察官為緩起訴處分並命向公益團體捐
    款者，其捐款解釋上亦屬道路交通管理處罰條例第35條第8
    項所定之罰金，監理機關雖不得再為行政裁罰，惟若行為人
    所支付之繳起訴處分金，未達道路交通管理處罰條例第92條
    第3 項所訂最低罰鍰基準規定者（依違反道路交通管理事件
    統一裁罰基準表之規定，駕駛人違反處罰條例第35條第1 項
    第1 款之規定，其吐氣所含酒精濃度超過每公升0.4 毫克以
    上未滿0.55毫克者，小型車之最低罰鍰為34,500元），依該
    條例第35條第8 項之規定，即須補繳不足最低罰鍰之部分，
    始為適法（臺灣高等法院暨所屬法院97年法律座談會刑事類
    提案第39號研討結果意旨參照）。
  4.本件異議人上開行為，業經臺灣高雄地方法院檢察署檢察官
    以97年度偵字第20622 號為緩起訴處分，並於處分書中載明
    ：緩起訴處分期間為1 年。被告應向國庫支付15,000元等語
    ，而上開緩起訴處分期間業於98年9 月14日期滿未據撤銷，
    異議人亦已於97年10月7 日支付國庫15,000元，有前揭緩起
    訴處分書，及臺灣高等法院被告前案紀錄表各1 份在卷可稽
    。按異議人駕駛小型車經檢測其酒精濃度超過0.4 毫克以上
    未滿0.55毫克，依道路交通管理事件統一裁罰基準表，其裁
    罰基準即為34,500元，是認異議人因緩起訴處分已繳納15,0
    00元部分，相當於行政罰法第26條第1 項之刑事處罰，固不
    應施以重複處罰，應由本院依法予以撤銷。惟原處分機關依
    道路交通管理處罰條例第35條第8 項規定，就逾異議人已繳
    納緩起訴處分金額15,000元而低於同條例第92條第3 項所訂
    最低罰鍰基準規定部分，仍得加以裁決處罰。
  5.綜上所述，原處分機關未扣除異議人已繳納緩起訴處分金額
    15,000元部分，仍裁處異議人罰鍰34,500元，自有未恰。
  (二)吊扣駕駛執照部分：
  1.按道路交通管理處罰條例第68條於94年12月14日修正公布，
    並於95年3 月1 日施行，而修正前規定：「汽車駕駛人，因
    違反本條例及道路交通安全規則之規定，受吊扣或吊銷駕駛
    執照處分時，吊扣或吊銷其持有各級車類之駕駛執照」，修
    正後規定：「汽車駕駛人，因違反本條例及道路交通安全規
    則之規定，受吊銷駕駛執照處分時，吊銷其持有各級車類之
    駕駛執照」。觀其修法意旨，係以「原條文將違規駕駛人所
    持有之各級車類駕駛執照一併吊扣或吊銷，失之過酷，影響
    人民工作及生活甚鉅」為由，而刪除吊扣駕駛人駕駛執照時
    ，應吊扣駕駛人持有各級車類駕駛執照之規定，故於修正後
    ，於吊扣駕駛執照處分時，自不應再吊扣其持有各級車類之
    駕駛執照，而僅得吊扣違規或違法當時所駕駛車種之駕駛執
    照。再者，行政行為，採取之方法所造成之損害不得與欲達
    成目的之利益顯失均衡，行政程序法第7 條第3 款定有明文
    及行政罰法第18條規定意旨可資參照。職是，本件異議人於
    前述違規之際所駕駛既為自用一般小客車，故依法應僅得吊
    扣異議人違規時所駕駛該級車類之駕駛執照即小型車普通駕
    駛執照（至於實際執行面，可由交通主管機關於職業聯結車
    駕駛執照上或電腦檔存資料，註記吊扣小型車普通駕照，而
    為限制車類級別之駕駛資格，臺灣高等法院所屬法院98年法
    律座談會刑事類提案第20號、23號研討結果意旨參照）。原
    處分機關未見及此，逕予吊扣異議人所持有之職業聯結車駕
    駛執照12個月（裁決書上未載明吊扣之駕駛執照種類，惟參
    酌卷附移送書所載，係欲吊扣異議人之職業聯結車駕駛執照
    12個月），此舉顯然不當剝奪異議人駕駛職業聯結車之權利
    ，對異議人權益侵害甚鉅，亦與現行道路交通管理處罰條例
    第68條規定有悖，自非適法。
  (三)道路交通安全講習部分：
  1.道路交通安全講習為罰鍰以外之其他種類之行政罰，兼具維
    護公共秩序之作用，為達行政目的，衡諸行政罰法第26條第
    1 項但書規定及前揭第三點說明，原處分機關仍得予以裁處
    ，並無違誤。
六、綜上所述，原處分機關對異議人裁處應接受道路交通安全講
    習部分，固依法有據。然原處分機關對異議人科處罰鍰34,5
    00元及吊扣異議人職業聯結車駕駛執照12個月部分，既有上
    開未洽之處，則異議人本件聲明異議，為有理由，自應由本
    院將原處分予以撤銷，並依道路交通管理處罰條例第35條第
    1 項第1 款、第24條第1 項第2 款及違反道路交通管理事件
    統一裁罰基準及處理細則第44條規定，自為裁定如主文第2
    項所示，以資適法。
據上論斷，應依道路交通案件處理辦法第20條前段，道路交通管
理處罰條例第35條第1 項第1 款、第24條第1 項第2 款，違反道
路交通管理事件統一裁罰基準及處理細則第44條，裁定如主文。
中    華    民    國    99    年     1    月     8    日
                        交通法庭  法  官  林裕凱
以上正本證明與原本無異。
如不服本裁定，應於收受送達後5 日內向本院提出抗告狀。
中    華    民    國    99    年    1     月    11    日
                                  書記官  黃靖媛

司法院資訊處製作；財團法人民間司法改革基金會備份。
